【裁判字號】    96,保險上更(二),15
【裁判日期】    970304
【裁判案由】    侵權行為損害賠償
【裁判全文】
臺灣高等法院民事判決            96年度保險上更(二)字第15號
上  訴  人  國泰世紀產物保險股份有限公司
法定代理人  乙○○
訴訟代理人  楊國華律師
被  上訴人  信義房屋仲介股份有限公司
法定代理人  甲○○
訴訟代理人  王寶輝律師
複  代理人  陳世源律師
            商桓朧律師
上列當事人間侵權行為損害賠償事件，上訴人對於中華民國92年
6月27日臺灣臺北地方法院91年度保險字第185號第一審判決提起
上訴，並為訴之追加，經最高法院第二次發回更審，本院於97年
2月19日言詞辯論終結，判決如下：
    主  文
原判決廢棄。
被上訴人應給付上訴人新台幣壹佰玖拾萬參仟壹佰陸拾玖元，及
自民國92年1月8日起至清償日止，按年息5％計算之利息。
上訴人其餘追加之訴駁回。
前二項所命給付，於上訴人以新台幣陸拾肆萬元供擔保後得假執
行，如被上訴人於假執行程序實施前，以新台幣壹佰玖拾萬參仟
壹佰陸拾玖元預供擔保後，得免假執行。
第一、二審及發回前第三審之訴訟費用，由被上訴人負擔五分之
四，餘由上訴人負擔；追加之訴訴訟費用由兩造各負擔二分之一
。
    事實及理由
甲、程序方面：
一、上訴人之法定代理人於民國96年8月1日變更為乙○○，於96
    年8月17日聲明承受訴訟，依民事訴訟法第170條、第175 條
    第1項之規定，應予准許【行政院金融管理委員會函見本院
    95年度保險上更(一)第2號卷（下稱更(一)審卷）第10頁、本院
    卷第24頁、第40頁】。
二、按在第二審為訴之變更或追加，非經他造同意，不得為之。
    但民事訴訟法第255條第1項第2款至第6款情形，不在此限。
    又請求之基礎事實同一者，縱於訴狀送達後，原告仍得將原
    訴變更或追加他訴，無須得被告同意，此觀民事訴訟法第44
    6條第1項、第255條第1項第2款規定自明。原告於第二審為
    訴之追加，苟其請求之基礎事實同一者，即非法所不許。所
    謂請求之基礎事實同一，係指變更或追加之訴與原訴之主要
    爭點有其共同性，各請求利益之主張在社會生活上可認為同
    一或關連，而就原請求之訴訟及證據資料，於審理繼續進行
    在相當程度範圍內具有同一性或一體性，得期待於後請求之
    審理予以利用，俾先後兩請求在同一程序得加以解決，避免
    重複審理，進而為統一解決紛爭者，即屬之（最高法院90年
    台抗字第2號裁定意旨參照）。本件上訴人於原審以民法第
    191條、第184條第2項為請求權基礎（見原審卷第7頁、第18
    0頁），嗣於本院第一次更審時，追加民法第28條、第184條
    第1項、第188條為請求權基礎（見更(一)審卷第89頁），其追
    加之訴與原訴均係基於過失失火致生損害之事實，其請求之
    利益在社會生活上可認為同一，且證據資料可相互援用，故
    前揭訴之追加，與上開「請求之基礎事實同一」要件相符，
    應予准許。
三、上訴人於原審訴請被上訴人給付新台幣（下同）2,112,000
    元及自起訴狀繕本送達翌日起至清償日止，按年息5％計算
    之利息，其於95年6月29日本院第一次更審時減縮為請求被
    上訴人給付1,903,169元及自92年1月8日起加計法定遲延利
    息（見更(一)審卷第44頁），依民事訴訟法第446條第1項、第
    255條第1項第3款之規定，亦應准許。
乙、實體方面：
一、上訴人起訴主張：被上訴人所有位於台北市大安區○○○路
    ○段97號10樓房屋（下稱系爭房屋），於90年6月30日凌晨因
    內部辦公室設備旁之電線走火燃燒，致伊承保火災保險之被
    保險人華新麗華股份有限公司（下稱華新麗華公司）位於同
    棟大樓同段97號3樓、97號至104號4樓、99號5樓、101號25
    樓房屋及被保險人匯豐中華證券投資信託股份有限公司（下
    稱中華證券公司）位於同棟大樓同段99號12樓、27樓、29樓
    及97號24樓房屋及內部裝璜受有損害。系爭火災之發生原因
    ，係因被上訴人未遴用防火管理人、未制定消防防護計劃、
    未維護火警自動警報系統及緊急廣播設備、及將西南陽台外
    推做辦公室使用，且員工下班時，未將使用中之電器電源關
    閉，致通電中之電源線短路發生火災，其違反之消防法第6
    條第1項第1款、第13條第1項、同法施行細則第15條第1項第
    7款、各類場所消防安全設備標準第19條、第22條、建築法
    第9條第2款、第77條第1項之規定，為保護他人之法律，應
    依民法第28條、第184條第1項、第2項、第188條、第191條
    之規定，負損害賠償責任。伊計理賠2,112,000元，爰依保
    險代位及上開法律關係，求為命被上訴人應如數給付上開金
    額及自92年1月8日起至清償日止，按年息5％計算之利息，
    並願供擔保請宣告假執行之判決。
二、被上訴人則以：本件火災事故經台北市政府消防局（下稱北
    市消防局）鑑定結果，判定起火原因可能為伊職員胡琡苓辦
    公桌下電源線受外力（物理）或鼠咬等破壞絕緣披覆，致短
    路起火而引起燃燒，起火源為電器之電源、延長電源線，而
    老鼠咬破絕緣披覆，為不可抗力，非屬可歸責於伊之事由。
    伊於發生火警前，一再添購消防器材，並檢測消防設備，於
    90年6月18日通過消防檢查，足見伊對防止火災之發生，已
    盡相當之注意義務。另伊有設置過電流保護裝置，伊非系爭
    大樓之管理權人，無權遴用防火管理人，西南陽台外推作辦
    公室使用與系爭火災之發生無因果關係，自無違反保護他人
    法律之情事。又上訴人所提之公證報告及理賠計算書，係以
    重置成本計算，未扣除折舊等語，資為抗辯。求為命駁回上
    訴人之訴及假執行之聲請，如受不利判決願供擔保請准宣告
    免為假執行之判決。
三、原審為上訴人全部敗訴之判決，即判決駁回上訴人之訴及假
    執行之聲請，上訴人聲明不服，提起上訴，案經最高法院第
    二次發回更審。
    上訴人之上訴聲明：(一)原判決廢棄。(二)被上訴人應給付上訴
    人1,903,169元及自92年1月8日起至清償日止，按年息5％計
    算之利息（上訴人於95年6月29日本院第一次更審時，減縮
    聲明為請求1,903,169元及法定遲延利息，見本院更(一)審卷
    第44頁）。(三)願供擔保請准宣告假執行。
    被上訴人之答辯聲明：(一)上訴駁回。(二)如受不利判決，願供
    擔保免為假執行。
四、兩造不爭執事項如下（見本院卷第200頁反面、第201頁正、
    反面）：
  (一)被上訴人所有系爭房屋於90年6月30日因內部辦公室之電源
    線及延長電源線短路起火燃燒，致波及同棟大樓之鄰屋，使
    上訴人承保火災保險之被保險人華新麗華公司、中華證券公
    司位於同棟大樓之建築物及內裝受有損害，上訴人計理賠2,
    112,200元（理賠計算書、賠款領據、公證報告書見原審卷
    第17頁至第99頁、本院卷第167頁）。
  (二)華新麗華公司所有位於同上段97號3樓、97號至104號4樓、
    99號5樓、101號25樓（火險保單號碼150189B01X0087）受有
    火災之煙燻及水漬損害，賠償732,355元。上訴人同意扣除
    折舊後，損害額為523,324元（見更(一)審卷第44頁至第57頁
    ）。
  (三)中華證券公司所有位於同上段99號12樓、97號24樓、99號27
    樓、99號29樓（火險保單號碼150291BA1X0003、150291BA1X
    0004、150291BA1X0005）房屋及內裝受損，賠償1,379,845
    元。
  (四)東帝士摩天大樓（系爭房屋所在）之住家、辦公室以外之共
    用部分設備維護管理工作，包括大樓中央監控設備、電氣設
    備、空調設備、給排水衛生設備、消防設備等公共設備之經
    常性、定期性之操作、管理、保養、改善建議、發包驗收等
    及有關設備消耗性器材損壞之檢修工作是由台業公寓大廈管
    理維護股份有限公司（下稱台業公司）負責。但台業公司無
    住戶或辦公室之鑰匙，上班時間向辦公室之櫃臺通報後可進
    入室內，然於夜間值班時，僅能進入公共區域之電梯等通道
    巡視，無法進入信義房屋室內。
  (五)台業公司人員陳雲俊、楊健彰於90年5月間曾對大廈消防受
    信總機感知迴路進行測試，發現十樓之二有斷線燈號。台業
    公司乃於90年5月21日向信義房屋發出通知書，載明「管理
    中心機電組例行大廈設備點檢，貴公司（信義房屋）10之2
    區○○○路測試斷線故障，無法與受信總機連線呈異常現象
    ，必須即時檢修。惟該設備非屬公共區域之服務範圍，敬請
    自行改善。本組訂於90年5月30日再行複檢等語。嗣於90年6
    月1日再度通知信義房屋：「本次90年5 月31日複查未修復
    ，本組訂於90年6月11日再行複檢」等語。90年6月18日臺北
    市政府消防局就上開火警自動警報設備進行檢查之結果並無
    任何缺失。
  (六)據北市消防局採取本件失火現場之證物鑑定，本次失火發生
    原因以系爭房屋內之企劃部中間一帶之辦公桌附近之電線短
    路致起火燃燒，經鑑析以通電中電源線短路所造成之可能性
    較高，此有該局出具之火災原因調查報告書、火災證物鑑定
    報告書可參（見原審卷第171頁、第187頁）。觀之卷附現場
    照片影本及照相位置圖，以信義房屋內胡琡苓辦公桌附近之
    燃燒情形最為強烈，並有燒燬斷落之電源延長線，電源線及
    多孔式電源插座及檯燈等殘骸，證人即信義房屋總務劉元智
    亦證稱，著火點在公司企劃部人員之位置等語。故本件起火
    原因即係信義房屋內部之企劃部員工胡琡苓辦公桌附近之電
    源線因故短路致起火燃燒所造成。
  (七)有關起火燃燒之「電源線」係指起火處之室內電器之電線、
    延長電源線，並非包覆於建築物主體內之電線，又電源線因
    故受外力（物理）或鼠咬等破壞絕緣被覆，因該電源線被覆
    業因受火嚴重燒熔，無法更深入研判（北市消防局92年12月
    25日北市消調字第09233932200號函，見前審卷第96頁）。
  (八)被上訴人之員工胡琡苓有使用一檯燈（個人所有），檯燈之
    電源線插頭是插在辦公桌前方地毯上之延長線插座上，該延
    長線不知是何人所有，是4位員工共用，至少有二個孔（見
    前審卷第135頁、更(一)審卷第73頁反面）。
五、兩造之爭執事項如下（見本院卷第201頁反面、第202頁）：
  (一)上訴人追加依民法第28條、第188條、第184條之規定請求，
    應否准許？
  (二)系爭火災發生之原因？是否為被上訴人系爭房屋內之延長電
    源線短路而引發火災？
  (三)如為延長電源線短路而引發火災，則該延長電源線是否屬於
    民法第191條所稱之「工作物」？
  (四)被上訴人是否應就下列行為依民法第28條、第188條、第184
    條、第191條之規定而負損害賠償責任？
    1.未依消防法第13條第1項、同法施行細則第13條第8款、第
      15條第1項第7款之規定，其管理權人應遴用防火管理人而
      未遴用、應制定消防防護計畫而未制定？
    2.員工下班時，未將使用之電器電源關閉，導致通電中之電
      源線短路發生火災？
    3.未維護火警自動警報設備、緊急廣播設備，違反消防法第
      6條第1項第1款、各類場所消防安全設備設置標準第19 條
      、第22條之規定？
    4.被上訴人是否違反建築法第9條第2款、第77條第1項之規
      定，將西南陽台向外推做為辦公室使用？又陽台外推改成
      辦公室使用，與造成火災有無因果關係？
  (五)上訴人之民法28條、第188條、第184條請求權基礎，是否已
    罹於2年時效？
  (六)損害賠償額如何計算？
六、本院得心證之理由：
  (一)按「因故意或過失，不法侵害他人之權利者，負損害賠償責
    任」、「違反保護他人之法律，致生損害於他人者，負賠償
    責任。但能證明其行為無過失者，不在此限」、「法人對於
    其董事或其他有代表權之人因執行職務所加於他人之損害，
    與該行為人連帶負賠償之責任」，民法第184條第1項前段、
    第2項、第28條分別定有明文。又按法人之一切事務，對外
    均由其代表人代表為之，故代表人代表法人所為之行為，即
    屬法人之行為，其因此所加於他人之損害，該行為人須與法
    人負連帶賠償責任，此觀之民法第27條、第28條自明，即法
    人有侵權行為能力。另依消防法第2條規定：「本法所稱管
    理權人係指依法令或契約對各該場所有實際支配管理權者；
    其屬法人者，為其負責人」；消防法第6條第1項第1款規定
    ：「依法令應有消防安全設備之建築物之管理權人，應設置
    並維護其消防安全設備」，又各類場所消防安全設備設置標
    準第19條、第22條規定，六層以上十層以下之建築物任何一
    層地板面積在300平方公尺以上者，十一層以上建築物，應
    設置火警自動警報設備、緊急廣播設備（見更(一)審卷第98頁
    、第100頁），上開規定對達一定標準建築物之管理權人，
    課需設置及維護消防安全設備之注意義務，其目的為防止火
    災之發生，及萬一發生火災時，該消防安全設備能發揮正常
    運作之功能，以減少對建築物內外人員、財產之損害。是消
    防法第6條第1項第1款、各類場所消防安全設備設置標準第
    19條、第22項之規定，屬保護他人之法律。如被上訴人之法
    定代理人違反上開保護他人之法律，而造成損害時，被上訴
    人依民法第184條第2項、第28條之規定，自應負損害賠償責
    任。
  (二)兩造就被上訴人所有系爭房屋於90年6月30日發生火災，及
    北市消防局事後去現場作火災原因之鑑定，其鑑定結果認系
    爭房屋內之企劃部中間一帶之辦公桌附近之通電中電源線短
    路所造成火災之可能性較高。且對照現場照片影本及照相位
    置圖，以企劃部員工胡琡苓辦公桌附近之電源線因故短路致
    起火燃燒所造成等情，並不爭執（北市消防局火災原因調查
    報告書、火災證物鑑定報告書見原審卷第171頁、第187頁）
    ，自堪信為真實。
  (三)上訴人主張被上訴人未依消防法第6條第1項第1款之規定，
    維護其消防安全設備，即火災發生時，火警自動警報設備及
    緊急廣播設備並未發揮功能，為違反保護他人之法律等情，
    為被上訴人所否認。經查：
    1.系爭大樓乃35層大樓，被上訴人所有系爭房屋坐落在10樓
      ，樓層面積1005.75平方公尺，有建物登記簿謄本足參（
      見原審卷第15頁），故依消防法第6條第1項第1款、各類
      場所消防安全設備設置標準第19條、第22條之規定，應設
      置火警自動警報設備、緊急廣播設備，並隨時注意維護該
      消防安全設備，使之能正常運作。
    2.證人魏進忠（即負責系爭大樓執勤巡邏哨班之保全人員）
      於警訊證稱：「（你離開大樓至外圍巡視，直到知道火災
      發生時，有多久？）約4、5分鐘許」、「（你在巡視該大
      樓時有否發現異狀或聽到火警警鈴聲響？）在巡邏時皆未
      聽到或發現有異狀」（見更(一)審卷第58頁、第59頁）；證
      人林培馨（即在三樓大廳服務台值勤之保全人員）於警訊
      陳述：「（你是如何知道火災發生？）我在三樓大廳服勤
      時均不知道火災發生，係由內線有人打電話給我告訴我說
      ：樓上發生火災了」、「（在這之前，即尚未接獲有人告
      訴你樓上發生火災，你在服務台值班時，有否感覺異狀？
      ）沒有」、「（當時有否聽到火警警鈴在響？）沒有」（
      見更(一)審卷第62頁、第63頁）；證人林建呈（即系爭大樓
      25樓瑞泰人壽在電腦機房值夜之工讀生）於警訊陳稱：「
      （火災發生時是否聽到火警警鈴響或廣播大樓發生火災？
      ）都沒有，但很久之後的10分才聽到火警鈴響」，嗣於91
      年8月8日原審91年易字第476號公共危險刑事案件審理時
      ，亦證述：「（張東河到25樓通知你前，你有無聽到大樓
      警報器發生作用？）沒有」、「（當時有無聽到大樓廣播
      系統通報失火？）沒有」（見更(一)審卷第67頁、第71頁、
      第72頁），故火災發生時，無論是在系爭大樓內外巡邏之
      保全人員，或是在三樓大廳服務台值勤之保全人員，甚至
      位於25樓辦公室內值夜之工讀生，均沒有聽到系爭房屋之
      火警自動警報設備、緊急廣播設備有發生作用，甚至林建
      呈證述許久後，方聽見火警警鈴聲。
    3.參諸北市消防局之火災原因調查報告書記載：「依該大樓
      10樓監視錄影帶6月30日凌晨4點57分電梯間開始冒出黑煙
      ，若由起火點位於10樓西南側研判，起火點位置與電梯間
      尚距約20餘公尺，且當時10樓玻璃大門為關閉狀態，火勢
      當蓄積一段時間，才可能有濃煙自門縫冒出至電梯間，故
      火災發生初期應在凌晨4點57分之前。本局自5點05分所接
      獲知報案民眾均是因發現火舌已燒破大樓玻璃帷幕，向外
      竄燒而電話報案，並無大樓內部人員報案紀錄」（見更(一)
      審卷第128頁），由系爭大樓10樓監視器所拍攝之畫面顯
      示，當日凌晨4點57分許系爭大樓之電梯間開始冒出黑煙
      ，而系爭房屋與電梯通道間，有玻璃大門作區隔，故火勢
      應是在系爭房屋內持續悶燒一段時間後，始有濃煙自門縫
      竄出至電梯間。如一開始失火時，自動火警警報系統、廣
      播設備能發揮功能，使系爭大樓內各樓層所有人員均能知
      悉大樓發生火災，迅速採取應變措施搶救，該火災損害應
      可避免，而不致於蔓延至上訴人之被保險人所有建築物內
      。
    4.被上訴人抗辯伊一再添購消防器材，且室內裝璜材料均採
      用防火材質，90年6月18日系爭大樓消防安全檢查時並無
      不合格情形，足認伊已盡注意義務云云，並提出大揚消防
      設備股份有限公司（下稱大揚公司）出具之出貨估價單、
      統一發票、銷退貨明細日報表、台北市政府工務局建築物
      公共安全檢（複）查紀錄表為證（見原審卷第172頁至第
      175頁、前審卷第49頁至第52頁）。惟大揚公司之前揭單
      據「品名規格」固為「火警系統斷線檢修」，然係90年6
      月4日出具，距離火災發生時之90年6月30日，已逾20餘日
      ，縱認大揚公司曾檢修火警系統，亦不能證明火災當時，
      自動火警警報系統、廣播設備正常運作。另檢視上開公共
      安全檢（複）查紀錄表內所示之各種檢測項目，並無關於
      自動火警警報系統、廣播設備之檢測，亦無法證明90年6
      月18日台北市政府工務局人員前往檢查時，曾就此一項目
      進行測試，且測試合格。退而言之，縱認此一項目於是日
      檢測合格，亦無法證明火災發生當時，自動火警警報系統
      、廣播設備有正常運作。查火災發生當時，在系爭大樓內
      外巡邏之保全人員魏進忠、在三樓大廳服務台值勤之保全
      人員林培馨、或是在25樓辦公室內值夜之工讀生林建呈，
      均一致證述沒有聽到火警自動警報設備、緊急廣播設備有
      發生作用，已如前述，而該三名證人與被上訴人無怨隙，
      且與兩造間無利害關係，自係就親見親聞而為證述，故渠
      等證言，應屬可信。被上訴人上開辯解，委無足取。
    5.綜上，上訴人主張被上訴人未依消防法第6條第1項第1款
      之規定，隨時維護自動火警警報系統、廣播設備，使之能
      正常運作，發揮功能，係屬違反保護他人之法律，足可採
      信。
  (四)上訴人主張系爭火災係因被上訴人之員工，於下班時未將使
    用中之電源關閉，致通電中之電源線短路發生火災，被上訴
    人應依民法第188條、第191條之規定，負賠償責任云云。惟
    查：
    1.按土地上之建築物或其他工作物所致他人權利之損害，由
      工作物之所有人負賠償責任。但其對於設置或保管並無欠
      缺，或損害非因設置或保管有欠缺，或於防止損害之發生
      ，已盡相當之注意者，不在此限，民法第191條第1項定有
      明文。所謂土地上之工作物，係指以人工作成之設施，建
      築物係其例示。而建築物內部之設備如天花板、樓梯、水
      電配置管線設備等，屬建築物之成分者，固為建築物之一
      部，應包括在內。惟插於建築物設置電源管線插座之電器
      電源線、延長電源線，通常用電人得隨時插拔，觀念上並
      非屬建築物之成分，如非經人工安裝固定使不易移動，應
      係單獨之動產，而非民法第191條第1項所稱之建築物之成
      分。
    2.本件火災事故依據北市府消防局火災原因調查報告書，判
      定起火戶為被上訴人，其職員胡琡苓辦公桌下電源線受外
      力（物理）或鼠咬等破壞絕緣披覆，致短路起火而引起燃
      燒，又於起火處附近採集之證物經鑑析以通電中電源線短
      路所造成之可能性較高，故起火原因以電源線因故短路而
      起火燃燒可能性較大，有台北市政府消防局火災原因調查
      報告書可稽（見原審卷171頁）。準此，系爭火災起火原
      因以員工胡琡苓辦公桌下電源線因受外力或鼠咬等破壞絕
      緣體致短路起火而引起燃燒之可能性較高。起火燃燒之電
      源線係指起火處之室內電器之電源、延長電源線而言。參
      以證人胡琡苓到庭證稱：「（你在公司使用的檯燈、電腦
      是誰的？）檯燈是我的，因為燈光很暗，需要檯燈；電腦
      是公司的，每個員工都有」、「（有無使用延長線？延長
      線是誰的？）我到公司上班的時候就有延長線，是公司的
      ，檯燈插在延長線上，電腦是否插在延長線上我不知道，
      電源線我不清楚」、「延長線在四個人中間共用。延長線
      上超過兩個插孔，四個人共用，有些人會用來插手機」、
      「（提示燒燬延長線之照片）是多孔延長線，至少有兩個
      孔」等語（見更(一)審卷第73頁至第74頁）。上訴人亦自承
      系爭火災係因通電中之電源線短路所造成，電源線即為延
      長線，一端插在牆上之插座，一端插在電器上等語（見更
      (一)審卷第182頁反面）。則員工胡琡苓辦公桌下電源線即
      起火處之室內電器（電腦、檯燈）之電源、延長電源線，
      並非經人工安裝固定，依上說明，非系爭房屋之成分，不
      屬於建築物內部之設備，並非民法第191條所稱之工作物
      。上訴人既未能提出證據足證其本件火災所受損害係因被
      上訴人之建築物或其他工作物所致，其主張被上訴人應依
      民法第191條規定負損害賠償責任云云，即無可採。
    3.又按民法第188條所定僱用人之連帶賠償責任，以受僱人
      因執行職務不法侵害他人之權利，始有其適用。上訴人雖
      稱被上訴人之員工下班時未將使用中之電源關閉，有過失
      云云，惟上開電源延長線並非員工胡琡苓所有，且上訴人
      復未能舉證證明何一員工使用電器有瑕疵，或何一員工負
      有於下班時關閉電器電源之義務，竟未為之，而釀成火災
      ，甚至上訴人亦自承不知員工為何人（見更(一)審卷第89頁
      ），故其主張被上訴人應依民法第188條之規定，就其受
      僱人之過失行為負損害賠償責任云云，洵無足取。
  (五)上訴人再主張被上訴人未依消防法第13條第1項、同法施行
    細則第13條第8款、第15條第1項第7款之規定，遴用防火管
    理人，且未制定消防防護計畫，及違反建築法第9條第2款、
    第77條第1項之規定，將西南陽台向外推做為辦公室使用，
    致生火災，被上訴人應依民法第184條第2項、第28條之規定
    賠償云云。惟「損害賠償之債，以有損害之發生及有責任原
    因之事實，並二者之間，有相當因果關係為成立要件。故原
    告所主張損害賠償之債，如不合於此項成立要件者，即難謂
    有損害賠償請求權存在」；「侵權行為損害賠償之債，須損
    害之發生與加害人之故意或過失加害行為間有相當因果關係
    ，始能成立。所謂相當因果關係，係以行為人之行為所造成
    之客觀存在事實，依經驗法則，可認通常均可能發生同樣損
    害之結果而言；如有此同一條件存在，通常不必皆發生此損
    害之結果，則該條件與結果不相當，即無相當因果關係；不
    能僅以行為人就其行為有故意過失，自認該行為與損害間有
    相當因果關係」，最高法院48年台上字第481號判例、90年
    台上字第772號判決意旨參照。本件火災起火之原因，經北
    市府消防局鑑定之結果，認以電源線因故短路而起火燃燒之
    可能性較大，已如前述，則縱認被上訴人有遴用防火管理人
    ，有制定消防防護計畫，及未將西南陽台外推做辦公室使用
    ，本件失火之結果未必不會發生，即難認有相當因果關係存
    在。故無論被上訴人是否違反前揭規定，因與系爭損害結果
    間無因果關係，上訴人主張被上訴人違反上開規定，為違反
    保護他人之法律，應依民法第184條第2項、第28條規定負賠
    償責任云云，並無足取。
  (六)被上訴人抗辯上訴人依民法第184條第2項、第28條之規定請
    求，已罹於侵權行為損害賠償請求權2年時效云云。然本件
    火災係發生於90年6月30日，上訴人於91年12月13日（見起
    訴狀上原審收狀日期戳章，原審卷第5頁）已依民法第191條
    、第184條第2項侵權行為損害賠償請求權起訴請求（見原審
    卷第7頁、第180頁），自未罹於2年時效。至於上訴人於本
    院第一次更審時，追加以民法第28條之規定請求，仍係本於
    過失失火致生損害之同一侵權行為事實，故並無罹於民法第
    197條第1項前段所定之2年短期時效。被上訴人就此之抗辯
    ，尚難採信。
  (七)按被保險人因保險人應負保險責任之損失發生，而對於第三
    人有損失賠償請求權者，保險人得於給付賠償金額後，代位
    行使被保險人對於第三人之請求權，保險法第53條第1項定
    有明文。上訴人主張賠償被保險人華新麗華公司732,355元
    ，扣除折舊後為523,324元，另賠償被保險人中華證券公司
    1,379,845元等情，業據其提出火災保險理賠計算書、賠款
    領據、公證報告書為證（見原審卷第17頁至第99頁、更(一)審
    卷第45頁至第57頁、第168頁至第180頁），而就被保險人華
    新麗華公司部分，已扣除折舊額，有折舊明細表可參（見更
    (一)審卷第169頁至第180頁），另就被保險人中華證券公司部
    分，實際損害金額為1,734,793元，扣除折舊後為1,379,845
    元，亦有理算表為據（見原審卷第62頁至第72頁），故被上
    訴人辯稱前揭金額未扣除折舊云云，殊非可採。綜上，上訴
    人依保險法第53條第1項之規定，代位被保險人華新麗華公
    司、中華證券公司對被上訴人之侵權行為損害賠償請求權，
    請求被上訴人應賠償1,903,169元（523,324元＋1,379,845
    元＝1,903,169元），於法有據。
七、從而，上訴人依保險代位及民法第184條第2項、第28條之規
    定，請求被上訴人應給付上訴人1,903,169元及自起訴狀繕
    本送達翌日即92年1月8日（送達回執見原審卷第102頁）至
    清償日止，按年息5％計算之利息，即屬有據，應予准許。
    原審就上開應准許之部分，為上訴人敗訴之判決，並駁回假
    執行之聲請，尚有未合，上訴意旨指摘原判決不當，求予廢
    棄，為有理由，爰由本院改判如主文第2項所示，並分別諭
    知供擔保後得假執行及免假執行。至於上訴人追加以民法第
    188條規定請求之部分，為無理由，此部分追加之訴應予駁
    回。
八、本件事證已臻明確，兩造其餘攻擊防禦方法與未援用之證據
    ，均經本院審酌後，與判決結果不生影響，爰無庸逐一論述
    ，併此敘明。
九、據上論結，本件上訴為有理由，追加之訴為一部有理由，一
    部無理由，依民事訴訟法第449條第1項、第79條、第463條
    、第390條第2項、第392條，判決如主文。
中    華    民    國    97    年    3     月    4     日
                    民事第十六庭
                        審判長法  官  沈方維
                              法  官  湯美玉
                              法  官  呂淑玲
正本係照原本作成。
被上訴人如不服本判決，應於收受送達後20日內向本院提出上訴
書狀，其未表明上訴理由者，應於提出上訴後20日內向本院補提
理由書狀（均須按他造當事人之人數附繕本）上訴時應提出委任
律師或具有律師資格之人之委任狀；委任有律師資格者，另應附
具律師資格證書及釋明委任人與受任人有民事訴訟法第466條之1
第1項但書或第2項（詳附註）所定關係之釋明文書影本。
中    華    民    國    97    年    3     月    4     日
                              書記官  明祖全
附註：
民事訴訟法第466條之1（第1項、第2項）：
對於第二審判決上訴，上訴人應委任律師為訴訟代理人。但上訴
人或其他法定代理人具有律師資格者，不在此限。
上訴人之配偶、三親等內之血親、二親等內之姻親，或上訴人為
法人、中央或地方機關時，其所屬專任人員具有律師資格並經法
院認為適當者，亦得為第三審訴訟代理人。


司法院資訊處製作；財團法人民間司法改革基金會備份。
